【裁判字號】    88,再,48
【裁判日期】    890307
【裁判案由】    再審之訴
【裁判全文】
臺灣高等法院臺南分院民事判決  八十八年度再字第四十八號
      再審  原告    台南區中小企業銀行股份有限公司新營分公司
      法定代理人  丙○○
      訴訟代理人  戊○○
                  甲○○
                  乙○○
      再審  被告  辛○○即鄭.
                        生）  .
                  己○○即鄭.
                        ）    .
      兼右二人共同
      法定代理人  丁○○即鄭.
                              .
      右三人共同
      訴訟代理人  庚○○      .
右當事人間請求給付借款事件，再審原告對於中華民國八十八年八月二十四日本院所
為第二審確定判決（八十七年度上字第二六九號）提起再審之訴，本院判決如左：
      主      文
本院八十八年八月二十四日所為八十七年度上字第二六九號確定判決廢棄。
再審被告之第二審上訴駁回。
再審及再審前第二審訴訟費用由再審被告連帶負擔。
      事      實
甲、再審原告方面：
  一、聲明：求為判決：（一）原確定判決廢棄。（二）再審被告應連帶給付再審原
      告新台幣（下同）五十七萬三千元，及自民國八十六年十一月二十七日起至清
      償日止，按年息百分之一０‧八七計算之利息，並自民國八十六年十二月二十
      八日起至清償日止，在六個月以內者，按上開利率百分之十，超過六個月者，
      按上開利率百分之二十計算之違約金。（三）再審及第一、二審訴訟費用由再
      審被告連帶負擔。
  二、陳述：
  （一）兩造間請求給付借款事件，業經鈞院八十八年八月二十四日判決在案，理由
        不外無行為能力人之意思表示，無效；雖非無行為能力人，而其意思表示，
        係在無意識或精神錯亂中所為者，亦同；民法第七十五條定有明文。本件原
        借款保證人鄭智雄既在精神錯亂中為保證之意思表示，即屬無效云云。惟查
        鄭智雄於行為當時係有意識能力之有行為能力人。再者，鄭智雄之訴訟代理
        人雖提出太和醫院、郭文吉診所、台灣省立雲林醫院（下稱雲林醫院）及天
        主教聖馬爾定醫院診斷證明書等為證，而鈞院前審亦依職權函詢雲林醫院患
        者鄭智雄診療過程及病情程度，並囑託臺灣省立嘉義醫院（下稱嘉義醫院）
        鑑定鄭智雄精神狀態。然再審原告於鈞院前審八十八年七月十三日言詞辯論
        程序中主張「無法判定契約當時之狀態」等語，原審漏而未採。按最高法院
        五十八年台上字第三六五三號判例：「上訴人提出之證明書，雖證明被上訴
        人於五十四年間曾患有精神病症，但不能證明被上訴人於和解時，係無意識
        或有精神錯亂之情形，且被上訴人又未受禁治產之宣告，難認和解有無效之
        原因。」；又同院十八年上字第一六八五號判例：「當事人於其利己事實之
        主張，除事實於法院已顯著，或為其職權上已認知者外，應負立證之責」。
        再審被告縱提出鄭智雄自八十一年起至八十七年間於多家醫院之診斷證明書
        之就診斷記錄，惟仍不能確切舉證證明鄭智雄於保證當時係在精神錯亂中，
        鈞院前審卻據以廢棄原判決，實已構成民事訴訟法第四百九十六條第一項第
        一款：「適用法規顯有錯誤者」之要件，為再審之事由。又依最高法院六十
        年台再字第一七０號判例：「民事訴訟法第四百九十六條第一項第一款所謂
        適用法規顯有錯誤者，係指確定判決所適用之法規顯然不合於法律規定，或
        與司法院現尚有效及大法官會議之解釋，或本院尚有效之判例顯然違反者而
        言」，顯見最高法院判例，在未為變更以前，具有相當於法規之效力。大法
        官會議釋字第一五四號解釋理由，亦援引法院組織法第二十五條及行政法院
        處務規程第二十四條規定，認最高法院及行政法院判例，在未為變更以前，
        有其拘束力，可為各級法院裁判之依據。而再審原告於八十八年九月二日收
        受原確定判決書後，爰於三十日之不變期間內之八十八年九月二十九日提起
        本件再審之訴。
  （二）依雲林醫院於八十七年八月十一日八七雲醫精字第三六八八號函附門診病歷
        復稱：「‧‧‧按情感性精神病之特質為陣發性（，）發病時除了情緒不穩
        定之外，可能會有種種妄想，並影響其現實感（，）以致其思考感覺及判斷
        能力皆會有所偏差或異於常人，但當病情獲得改善時，其行為情緒思考各方
        面又可恢復幾近正常，故其是否已達不堪處理個人事務之程度，端視其當時
        病情而定，無法一概而論，若需進一步瞭解其功能（，）建議其作經（精）
        神鑑定以為參考」（參見原確定判決書第六頁第九行至第十四行所載），但
        鄭智雄本人並未進一步至雲林醫院作經（精）神鑑定，則該醫院精神科縱使
        僅憑鄭智雄自八十五年二月十二日至八十六年三月七日共十五次門診記錄，
        亦未斷然地斷定鄭智雄於八十六年一月二十七日為保證行為時，係已達不堪
        處理個人事務之程度。由此可見，雲林醫院精神科之覆函係本於醫師合理之
        分析與經驗事實而獲致客觀性之意見。然前審竟漏未予以詳加斟酌，實已違
        背證據法則。
  （三）又據嘉義醫院八十七年十二月十八日嘉醫總字第五五五九號覆函稱「精神之
        鑑定，‧‧‧且除禁治產之宣告外，大部份之刑、民事案件皆於事後鑑定，
        故八十四年及八十六年間某日之精神狀態是有可能加以鑑定，但推斷之鑑定
        結果能否完全採信（？）得視病人目前之精神狀態、記憶程度、合作程度、
        相關資料是否充足而定」，顯然意指欲取得病人完整或詳細之鑑定報告仍端
        賴確實與病人會談且充分配合。惟詳查鄭智雄本人從未至嘉義醫院做門診診
        療或鑑定，且該員早於八十七年十二月十二日服毒身亡，病人自身已無法接
        受會談鑑定，僅憑其他醫院之就診資料，何能謂資料充分？又根據嘉義醫院
        之鑑定報告稱：「鄭智雄‧‧‧自殺中毒死亡，故無法依一般程序進行鑑定
        ，僅能聯絡鄭員母親前來接受訪談，‧‧‧並參考高等法院（即本院）所提
        供之病歷資料完成鑑定。‧‧‧」，查精神病專屬鄭智雄本身，本人已無法
        鑑定，且嘉義醫院報告書皆是以「應該也是」「推測」「可能」等不確定之
        用語，其他鄭員曾就診之醫院尚不敢就鄭員於八十六年一月二十七日保證行
        為當時之精神狀態加以論斷，何況未曾就診之嘉義醫院？如此之鑑定報告曖
        昧不明、互相矛盾，原審竟據以作為證據，實難令人信服。
  （四）原確定判決理由第四點第二款第四目竟載（參見原確定判決書第九頁）：「
        ‧‧‧其間大約均可每月一至二次規律前往醫院門診以藥物控制，但在八十
        五年十一月二十五日後，即持續三個月未前往門診取藥控制病情，故在八十
        六年一月二十七日與被上訴人為保證契約時，其精神狀態當無法如同常人，
        參以嘉義醫院之鑑定報告內容，上訴人主張鄭智雄於為保證時之八十六年一
        月二十七日處於精神分裂狀態，屬精神錯亂之事實，堪可信為真實。」等語
        ，顯然不合邏輯，俗云「有病才會找醫生」，一般人除了保健外之健康檢查
        ，如非身體不適，焉會就診就醫？難道精神病患未規律的前往門診，即推定
        為精神狀態當無法如同常人？難道其間三個月病人自認精神狀態超乎想像的
        好，而得不暫隔時日再前往就診？前審如此推斷，如何能信？再者，嘉義醫
        院之鑑定報告是否有足夠之證據力，有如前述。是故，原確定判決有待重新
        審理。再者，觀之鄭智雄於原審八十七年十二月一日曾親自到庭應訊，該員
        就前審所提之各項問題幾乎對答如流，從其外觀及庭訊答問絲毫看不出有任
        何精神異常之情形，其中對於為本件之保證行為更有相當的認識與瞭解。試
        問：如果保證行為當時精神錯亂，迄八十七年十二月一日庭訊日將近兩年，
        為一精神異常者何能有如此相當之回憶？
  （五）依鈞院前審八十七年十二月一日準備程序筆錄所載：「問：（提示）中小企
        業銀行本票影本，是否你簽名？答：是我的字沒錯，我簽名，印章是否我的
        忘了」、「問：（提示）一般授信約定書簽名是否真正？答：是我簽的」、
        「問：為何要上訴？答：我是想還這筆錢，但因為現無工作，無能力返還」
        ，由此顯見鄭智雄對於保證借款事宜仍有相當之瞭解，並當庭自認。按民事
        訴訟法第二百七十九條第一項明示：當事人主張之事實，經他造於準備書狀
        內或言詞辯論時或在受命法官、受託法官前自認者，無庸舉證。又依最高法
        院十八年上字第二八三六號判例：當事人於審判上所為不利於己之自承（自
        認），有拘束該當事人之效力，法院自應據為認定事實及裁判之基礎。同院
        十九年上字第二一六五號判例前段：民事訴訟事件，當事人曾為不利於己之
        自承（自認）時，法院自可毋庸別予調查證據，即依據其自承（自認）以為
        裁判。同院二十六年上字第八０五號判例：當事人於訴訟上所為自認，於言
        詞辯論主義所行之範圍內有拘束法院之效力，法院自應認當事人自認之事實
        為真，以之為裁判之基礎。查鄭智雄既於庭上有自認之事實，原審竟漏未查
        明，於判決書內更是隻字未提，顯係消極的不適用法規。依司法院大法官釋
        字第一七七號解釋前段所揭：確定判決消極的不適用法規，顯然影響裁判者
        ，自屬民事訴訟法第四百九十六條第一項第一款所定適用法規顯有錯誤之範
        圍，應許當事人對之提起再審之訴，以貫徹憲法保障人民權益之本旨。
  （六）綜上所述，再審原告認為原確定判決陷於邏輯學中所謂的「謬誤」中，謬誤
        ，意指在推理上或在論證上發生了錯誤即是一種不正確之論證，邏輯學上所
        討論的謬誤，是論證雖不正確，但表面上看不出來瑕疵，而誤以為是正確，
        一定要經過檢查驗證，才知其為誤。而這種不正確的謬誤，在心理上又頗具
        說服力，這種謬誤，常是邏輯學所討論的謬誤。關於謬誤，傳統上分為兩大
        類，即形式上的謬誤與非形式上的謬誤，而其中非形式上的謬誤，多是由於
        吾人對論題未加注意或不留心，或者由於一些曖昧不明的語言，致陷入錯誤
        的推理中。此種非形式的謬誤又可分為兩類，即關聯的謬誤和含混不明的謬
        誤，其中「訴諸憐憫的謬誤」即屬於關聯性的謬誤之一。本件鄭智雄之訴訟
        代理人（即其母親）於前審程序中每遇開庭必然先行哭訴其子之種種，幾無
        例外，或許前審即因同情而接受其論點，並非其論點真有可取，故稱之為訴
        諸憐憫，此種謬誤在法庭上常常發現，如被告律師在辯護時，往往撇開案情
        而訴諸被告如何可憐，以圖激起法官之同情心。此種辯論，從邏輯學之觀點
        ，即係犯了謬誤，但卻頗具說服力。是故，請鈞院務必再予詳查，前審是否
        本於此謬誤，而為前揭所指之適用法規顯有錯誤。
  三、證據：援用原確定判決前歷審提出之證據。
乙、再審被告方面：
  一、聲明：求為判決：（一）再審原告之訴駁回。（二）再審訴訟費用由再審原告
      負擔。
  二、陳述：
  （一）雲林醫院八十七年八月十一日八七雲醫精字第三六八八號函附門診病歷稱：
        「患者鄭智雄於八十五年二月十二日開始來本院就診，據鄭員及其母親之報
        告鄭員約八十年發病，症狀有宗教及被害妄想、情緒時高時低十分不穩定，
        有亂花錢、疑心、失眠等現象，八十二年曾在嘉義太和精神病院住院治療，
        病患來本院門診就診後據其母表示，服藥不規則，所以病情未獲完全控制，
        經醫師診斷為情感性精神病，按情感性精神病之特質為陣發性（，）發病時
        除了情緒不穩定之外，可能會有種種妄想，並影響其現實感（，）以致其思
        考感覺及判斷能力皆會有所偏差或異於常人，但當病情獲得改善時，其行為
        情緒思考各方面又可恢復幾近正常，故其是否已達不堪處理個人事務之程度
        ，端視其當時病情而定，無法一概而論，若需進一步瞭解其功能，建議其做
        經（精）神鑑定以為參考」，由所提出之診斷證明書記載其前往門診時間為
        ：八十五年二月十二日、同年二月二十七日、同年三月二十五日、同年四月
        二十四日、同年五月二十日、同年六月十、十四日、同年七月五日、同年八
        月十二日、同年九月四日、同年十月十四日、同年十一月二十五日、八十六
        年二月二十四日、同年三月五、七日、八十六年十一月二十八日。由此可證
        明鄭智雄八十年間早已患病。
  （二）天主教聖馬爾定醫院八十七年十月二十日八七惠醫字第０五三七號函附診斷
        證明書說明：患者鄭智雄在八十六年三月七日至同年九月二十五日共十一次
        在該院神經內科門診治療，診斷為精神官能症ＩＣＤ３００，據其母所描述
        患者疑似有宗教妄想、聽幻覺、自傷行為及殺人意念，症狀應為「精神病」
        患者，建議宜作精神鑑定，進一步評估，但該員並未來院就診，故無法得知
        目前情況，亦可證鄭智雄於八十六年間尚患精神分裂症。
  （三）嘉義醫院就鄭智雄在為保證之精神作鑑定報告書載為：
      (一)鄭智雄，稚暉高職美工科夜間部肄，已於八十七年十二月十二日喝農藥自殺
        中毒死亡，故無法依一般程序進行鑑定，僅能聯絡鄭員母親前來接受訪談（
        於八十八年五月十四日進行），並參考高等法院（即本院）所提供之病歷資
        料完成鑑定。
      (二)鄭員家族有強烈精神病遺傳傾向，父親之同父異母弟妹中，有四人罹有精神
        病，且除鄭員本身自殺死亡外，另有一叔叔亦為自殺身亡，家族三代中更有
        三人不幸死於車禍意外。鄭員於八十一年初因出現失眠、情緒不穩定、幻聽
        、宗教妄想（有神明附身）、多疑、恐懼感、怪異行為（跪拜、磕頭）等病
        症前往嘉義太和醫院住院治療一個月，病情改善後出院。八十二年十月又因
        幻聽、情緒不穩、怪異及自我傷害行為、被害及宗教妄想等病症再度前往太
        和醫院住院二星期，出院之後並繼續不定期前往太和醫院門診追蹤治療至八
        十五年初，依據太和醫院病歷記載鄭員的診斷是精神分裂症。八十五年二月
        鄭員轉往雲林醫院門診求診，當時也是失眠、憂鬱、宗教及被害妄想等病症
        ，初診時診斷疑為躁鬱症，但亦不排除精神分裂病之可能，至八十六年三月
        止共門診十五次。依其病歷處方記錄，醫師並未給予鄭員躁鬱症之藥物，反
        而對鄭員施打只有精神分裂病人才用的長效針劑，其後又有三次門診則是因
        法律問題而前往求助。故一般推斷，雲林醫院最後對病人的診斷應該也是慢
        性精神分裂病。鄭員於發病前曾做過鋁門窗工人，發病後即未曾工作，且個
        人功能及職業功能日漸退化，未曾恢復。鄭員於八十二年間結婚，婚後育有
        二女，家中經濟靠父親遺產及太太做加工來維持。綜觀上述病史，鄭員應為
        精神病病患，且依其病歷記錄及家屬描述，鄭員所罹患之病症應是慢性精神
        分裂病。
      (三)故對於鄭員之精神狀態，我們雖已無法直接對其本人施以精神鑑定，但仍可
        由其相關資料做出推測，即鄭員為一慢性精神分裂病病人，其精神狀態受病
        情影響，而使認知及對外界事務之知覺、理會、判斷等能力低於常人，且於
        其病情嚴重時，有失去辨別事理能力而造成無法處理自身事務之可能，故鄭
        員於八十四年十二月二十六日及八十六年一月二十七日之精神狀態應達精神
        耗弱以上程度，甚至無法排除心神喪失之可能。
  （四）鄭智雄患精神分裂症，自八十一年一月十六日起至八十一年三月十一日止，
        在太和醫院住院治療；八十一年三月十八日起至八十五年一月十七日止，又
        在太和醫院門診治療二十五次；八十五年二月十二日起至八十六年三月七日
        止，在雲林醫院門診共十五次；八十六年三月七日起至九月二十五日止，在
        天主教聖馬爾定醫院門診治療共十一次；八十六年八月十一日起至八十七年
        十一月十九日止，又在太和醫院就診十四次，大約每月一至二次，鄭智雄如
        非精神病患，何需長期門診「精神病」，而花費龐大醫藥費用（以前尚無全
        民健保）？再者，鄭智雄為保證之時間，第一次係於八十一年四月二十九日
        ，第二次是在八十四年十二月二十七日，第三次保證係在八十六年九月八日
        ；第一、二次保證時均在太和醫院密集門診中，第三次保證時則在雲林醫院
        密集門診中。在連續門診治療中之精神分裂病患，何能謂「精神正常」？
  （五）按無行為能力人之意思表示，無效；雖非無行為能力人，而其意思表示，係
        在無意識或精神錯亂中所為者，亦同，民法第七十五條定有明文。本件鄭智
        雄既在精神錯亂中為保證契約之意思表示，即屬無效。從而再審原告本於消
        費借貸及保證契約之法律關係，請求再審被告連帶給付五十七萬三千元及自
        八十六年十一月二十七日起至清償日止之利息及違約金為無理由。
  三、證據：除援用原確定判決前歷審提出之證據外，補提診斷證明書四件、宣告禁
      治產聲請狀影本一件為證。
丙、本院依職權調閱本院八十七年度上字第二六九號給付借款民事歷審卷。
      理      由
一、本件再審原告法定代理人，於本院前審判決確定後，已於八十八年十月一日變更
    為丙○○，有再審原告提出之台南區中小企業銀行八十八年九月三十日（八八）
    南銀總人字第五０七二號函（影本‧參見本院卷第二九頁）可稽，並已具狀聲明
    承受訴訟，核無不合，應予准許。又再審原告〔再審〕狀及〔聲明承受訴訟〕狀
    雖逕列辛○○、己○○、丁○○為再審被告（參見本院卷第三、二六頁），而未
    沿承本院前審確定判決所載之稱謂加註〔即鄭智雄之承受訴訟人〕，而〔訴之聲
    明〕第二項請求命再審被告應連帶給付再審原告五十七萬三千元，及自八十六年
    十一月二十七日起至清償日止，按年息百分之一０‧八七計算之利息，並自八十
    六年十二月二十八日起至清償日止，在六個月以內者，按上開利率百分之十，超
    過六個月者，按上開利率百分之二十計算之違約金等語（參見本院卷第四頁），
    形式上雖似一新訴，但再審之訴，實質上應為前訴訟之再開或續行（最高法院三
    十二年抗字第一一七號判例參照），且稽再審原告提起本件再審之訴之真意，乃
    在求為判決維持原第一審法院所為其勝訴之判決，故再審被告三人之稱謂仍應沿
    承本院前審確定判決之記載，仍應加註〔即鄭智雄之承受訴訟人〕等語，合先
    明。
二、本件再審原告起訴主張：再審被告之被繼承人鄭智雄於八十六年一月二十七日擔
    任訴外人魏秋診（已經判決確定）之連帶保證人向再審原告借款八十萬元，嗣借
    款人魏秋診自八十六年十二月二十七日起即未依約繳款，已喪失期限利益，而視
    為全部到期，再審被告之被繼承人鄭智雄自應與借款人魏秋診連帶給付尚欠之金
    額五十七萬三千元及自八十六年十一月二十七日起算之利息及違約金；再審被告
    並未舉證證明鄭智雄於保證當時係在精神錯亂之狀態中，徒以哭訴方法博取憐憫
    ，致前審陷於推理之謬誤，因而判決駁回再審原告之請求確定，顯有消極的不適
    用民事訴訟法第二百七十九條第一項規定，並違背最高法院之判例，致適用法規
    顯有錯誤，為此，依民事訴訟法第四百九十六條第一項第一款規定，求為廢棄原
    確定判決，並命再審被告應連帶給付再審原告五十七萬三千元，及自八十六年十
    一月二十七日起至清償日止，按年息百分之一０‧八七計算之利息，並自八十六
    年十二月二十八日起至清償日止，在六個月以內者，按上開利率百分之十，超過
    六個月者，按上開利率百分之二十計算之違約金之判決等語。
三、再審被告則以：再審被告之被繼承人鄭智雄罹患精神分裂症，於為保證行為時係
    處於精神分裂、精神錯亂狀態中，應不生保證效力，從而再審原告本於消費借貸
    及保證契約之法律關係，請求再審被告連帶給付五十七萬三千元及自八十六年十
    一月二十七日起至清償日止之利息及違約金為無理由等語，資為抗辯。
四、再審原告主張再審被告之被繼承人鄭智雄應與借款人魏秋診負連帶給付借款之責
    任，本院八十八年八月二十四日所為八十七年度上字第二六九號民事確定判決有
    消極的不適用法規，並違背最高法院之判例，致有適用法規顯有錯誤之情事等情
    ，雖為再審被告所否認，並以前揭各情詞置辯，但查：
（一）依再審被告提出之太和醫院、郭文吉神經內科診所及雲林醫院診斷證明書（均
      影本‧參見本院前審卷第六－八頁）所載，固堪認再審被告之被繼承人鄭智雄
      患有「精神分裂症」、「精神官能症」或「情感性精神病」；又依再審被告提
      出之診斷證明書及本院前審卷附雲林醫院函附鄭智雄病歷資料（影本）所載鄭
      智雄門診治療情形如下：
    (一)太和醫院部分：
    1.住院治療（參見本院前審卷第六頁所附太和醫院診斷證明書影本）。
    (1)1.16.～3.12.。
    (2)10.14.～10.。
    2.門診治療（參見本院卷第四八－一頁太和醫院診斷證明書）：
    (1)年：3.18.、3.、4.4.、4.20.。
    (2)年：9.16.、9.19.、9.、9.、10.10.、10.13.、10.、11.3.。
    (3)年：5.、6.6.、7.、7.、12.4.、12.10.。
    (4)年：1.17.、3.、6.、9.12.。
    (5)年：1.17.。
    (二)雲林醫院部分（參見本院前審卷第二九－三二頁所附鄭智雄病歷資料影本）：
    (1)年：2.12.、2.、3.、4.、5.20.、6.10.、6.14.、7.5.、8.12.、9.4.、10.
            14.、11.。
    (2)年：2.、3.5.、3.7.。
    (三)郭文吉神經內科診所（參見本院卷第五三頁所附郭文吉神經內科診所）：
    (1)年：8.11.、8.、9.3.、9.8.、9.20.、10.9.、11.、12.1.。
    (2)年：3.、3.、4.16.、7.、11.13.、11.19.。
    (四)財團法人天主教聖馬爾定醫院部分（參見本院卷第五四頁所附財團法人天主教
      聖馬爾定醫院診斷證明書）：
    (1)年：3.7.、3.、3.、4.2.、4.18.、5.2.、5.16.、5.、6.、9.、12.
            1.。
    (2)年：9.16.〔依該醫院八十七年十月二十日（八七）惠醫字第０五三七號函載
      ，本次鄭智雄並未親自前去門診－參見本院前審卷第四五頁）。
    而右述情形，復為再審原告所不爭，固可認再審被告之被繼承人鄭智雄於右開時
    間曾因精神分裂症住院或門診之事實；惟依天主教聖馬爾定醫院八十七年十月二
    十日八七惠醫字第０五三七號函附診斷證明書說明載：患者鄭智雄自八十六年三
    月七日至同年九月二十五日共十一次在該院神經內科門診治療，診斷為精神官能
    症ＩＣＤ３００，據其母所描述患者疑似有宗教妄想、聽幻覺、自傷行為及殺人
    意念，症狀應為「精神病」患者，建議宜作精神鑑定，進一步評估，但該員並未
    前來就診，故無法得知目前情況等語（參見本院前審卷第四五－四六頁）；另依
    本院前審卷附鄭智雄曾就診之雲林醫院八十七年八月十一日八七雲醫精字第三六
    八八號函載：「患者鄭智雄於八十五年二月十二日開始來本院就診，據鄭員及其
    母親之報告（，）鄭員約八十年發病，症狀有宗教及被害妄想、情緒時高時低十
    分不穩定、有亂花錢、疑心、失眠等現象；八十二年曾在嘉義太和精神病院住院
    治療，病患來本院門診就診後據其母親表示，服藥不規則，所以病情未獲完全控
    制，經醫師診斷為情感性精神病，按情感性精神病之特質為陣發性（，）發病時
    除了情緒不穩定之外，可能會有種種妄想，並影響其現實感（，）以致其思考感
    覺及判斷能力皆會有所偏差或異於常人，但當病情獲得改善時，其行為情緒思考
    各方面又可恢復幾近正常，故其是否已達不堪處理個人事務之程度，端視其當時
    病情而定，無法一概而論，若需進一步瞭解其功能（，）建議其做經（精）神鑑
    定以為參考」等語（參見本院前審卷第二七－二八頁）；準此，再審被告之被繼
    承人鄭智雄之精神並非時時陷於錯亂狀態中，僅係發病時，因情緒不穩定，可能
    會有種種妄想，而影響其現實感，以致其思考感覺及判斷能力有所偏差或異於常
    人，然當病情獲得改善時，其行為情緒思考各方面又可恢復幾近正常，而與常人
    無異；再審被告既未能舉證證明渠等被繼承人鄭智雄於八十六年一月二十七日為
    借款人魏秋診任連帶保證人時，係精神分裂病發而陷於精神錯亂中，則渠等提出
    鄭智雄前開就診之診斷證明書，抗辯鄭智雄為本件保證時係在精神錯亂中所為云
    云，已難遽信。
（二）再者，再審被告之被繼承人鄭智雄，經本院前審提示再審原告提出之《本票》
      及《一般授信約定書》令其辨識時，均明確自認係其所簽立無訛；而就何以為
      借款人魏秋診之連帶保證人，亦自承明確，已見再審被告之被繼承人鄭智雄就
      擔任借款人魏秋診之連帶保證人，並非毫無認識或瞭解；又經本院前審訊問「
      為何要上訴？」時，鄭智雄則明確答稱：「我是想還這筆錢，但因為現無工作
      ，無能力返還。」等語，足見再審被告之被繼承人鄭智雄並非不解擔任借款人
      魏秋診連帶保證人之法律效果；則依再審被告之被繼承人鄭智雄在本院前審八
      十七年十二月一日行準備程序訊問時，均能對答如常之外觀行為表現，及其答
      訊內容亦皆切合訊問之趣旨觀之，尚難據以推認其精神狀態有何異於常人之處
      （參見本院前審卷第七一－七三頁），而當時距再審被告之被繼承人鄭智雄最
      近一次於八十七年十一月十九日郭文吉神經內科診所門診治療已有十餘日（參
      見前述鄭智雄在郭文吉神經內科診所診療之情形），足見雲林醫院前開覆函所
      載各情，非無臨床上之醫療根據，益證再審被告之被繼承人鄭智雄之精神狀態
      並非時時陷於錯亂中，自難以其患有精神分裂症乙節，據以推認其於八十六年
      一月二十七日擔任借款人魏秋診之連帶保證人時，亦陷於精神錯亂之狀態中。
（三）至本院前審依再審被告之被繼承人鄭智雄前在太和醫院及雲林醫院診療之病歷
      資料，囑請嘉義醫院就鄭智雄之精神狀態鑑定結果雖認：「(一)鄭智雄，稚暉高
      職美工科夜間部肄，已於八十七年十二月十二日喝農藥自殺中毒死亡，故無法
      依一般程序進行鑑定，僅能聯絡鄭員母親前來接受訪談（於八十八年五月十四
      日進行），並參考高等法院（即本院前審）所提供之病歷資料完成鑑定。(二)鄭
      員家族有強烈精神病遺傳傾向，父親之同父異母弟妹中，有四人罹有精神病，
      且除鄭員本身自殺死亡外，另有一叔叔亦為自殺身亡，家族三代中更有三人不
      幸死於車禍意外。鄭員於八十一年初因出現失眠、情緒不穩定、幻聽、宗教妄
      想（有神明附身）、多疑、恐懼感、怪異行為（跪拜、撞頭）等病症（，）前
      往嘉義太和醫院住院治療一個多月，病情改善後出院。八十二年十月又因幻聽
      、情緒不穩定、怪異及自我傷害行為、被害及宗教妄想等病症（，）再度前往
      太和醫院住院二星期，出院之後並繼續不定期前往太和醫院門診追蹤治療至八
      十五年初，依據太和醫院病歷記載鄭員的診斷是精神分裂病。八十五年二月鄭
      員轉往省立雲林醫院門診求診，當時也是失眠、憂鬱、宗教及被害妄想等病症
      ，初診時診斷疑為躁鬱症，但亦不排除精神分裂病之可能，至八十六年三月止
      共門診十五次。依其病歷處方記錄，醫師並未給予鄭員治療躁鬱症之藥物，反
      而對鄭員施打只有精神分裂病人才用的長效針劑，其後又有三次門診則是因法
      律問題而前往求助。故一般推斷，省立雲林醫院最後對病人的診斷應該也是慢
      性精神分裂病。鄭員於發病前曾做過鋁門窗工人，發病後即未曾工作，且個人
      功能及職業功能日漸退化，未曾恢復。鄭員於八十二年間結婚，婚後育有二女
      ，家中經濟靠父親遺產及太太做加工來維持。綜觀上述病史，鄭員應為精神病
      病患，且依其病歷記錄及家屬描述，鄭員所罹患之病症應是慢性精神分裂病。
      (三)故對於鄭員之精神狀態，我們雖已無法直接對其本人施以精神鑑定，但仍可
      由其相關資料做出『推測』，即鄭員為一慢性精神分裂病病人，其精神狀態受
      病情影響，而使認知及對外界事務之知覺、理會、判斷等能力低於常人，且於
      其『病情嚴重時』有失去辨別事理能力而造成無法處理自身事務之可能，故鄭
      員於八十四年十二月二十六日及八十六日一月二十七日之精神狀態『應』達精
      神耗弱以上程度，甚至無法排除心神喪失之可能」〔參見本院前審卷第一四五
      至一四七頁所附嘉義醫院八十八年五月二十九日（八八）嘉醫總字第一九三二
      號函及其鑑定報告書〕。惟嘉義醫院上開鑑定結果，既僅依本院前審提供再審
      被告之被繼承人鄭智雄之相關病歷資料所為之「推測」，自與實際應就病患為
      問診、觀察所為之臨床上鑑定，已有不同，則其鑑定結果已難期其準確可信；
      何況，該醫院八十八年一月二十日（八七）嘉醫總字第五五五九號函已載：「
      精神之鑑定，除少數需以電腦斷層及腦波等儀器之檢查外，一般皆以會談為主
      。由精神科人員與病人會談以了解其精神狀態，再佐以家屬及相關人員提供之
      有關資料，如過去生活史、精神病史、犯案經過等，幫助判定。且除禁治產之
      宣告外，大部分之刑、民事案件（，）皆於事後鑑定，故八十四年及八十六年
      間某日之精神狀態是有可能加以鑑定，但推斷之鑑定結果能否完全採信（？）
      得視病人目前之精神狀態、記憶程度、合作程度、相關資料是否充足而定。」
      等語（參見本院前審卷第七八－七九頁）；而再審被告之被繼承人鄭智雄之精
      神狀態既非時時陷於錯亂中，已如前述，則嘉義醫院前開鑑定結果，僅係依再
      審被告之被繼承人鄭智雄之病史資料所為「推測」之鑑定，自不足遽認再審被
      告之被繼承人鄭智雄於八十六年一月二十七日擔任借款人魏秋診之連帶保證人
      時，確有精神耗弱之情事；況且，精神耗弱非當然即已喪失處理自己事務之能
      力，顯亦不足認再審被告之被繼承人鄭智雄於擔任借款人魏秋診之連帶保證人
      時，確在精神錯亂之狀態中。
（四）按適用法規顯有錯誤者，當事人得以再審之訴，對於確定之終局判決聲明不服
      ，民事訴訟法第四百九十六條第一項第一款定有明文；所謂「適用法規顯有錯
      誤」者，係指確定判決所適用之法規顯然不合於法律規定，或與司法院現尚有
      效及大法官會議之解釋，或最高法院尚有效之判例顯然違反者而言（最高法院
      六十年台再字第一七０號判例參照）；又確定判決消極的不適用法規，顯然影
      響裁判者，自屬民事訴訟法第四百九十六條第一項第一款所定適用法規顯有錯
      誤之範圍，應許當事人對之提起再審之訴，以貫徹憲法保障人民權益之本旨（
      司法院大法官釋字第一七七號解釋參照）。本件再審原告以本院原確定判決違
      背最高法院五十八年台上字第三六五三號〔上訴人提出之證明書，雖證明被上
      訴人於五十四年間曾患有精神病症，但不能證明被上訴人於和解時，係無意識
      或有精神錯亂之情形，且被上訴人又未受禁治產之宣告，難認和解有無效之原
      因。」及十八年上字第一六八五號〔當事人於其利己事實之主張，除事實於法
      院已顯著，或為其職權上已認知者外，應負立證之責。」之判例，並消極的不
      適用民事訴訟法第二百七十九條第一項規定，因而違背最高法院十八年上字第
      二八三六號〔當事人於審判上所為不利於己之自承（自認），有拘束該當事人
      之效力，法院自應據為認定事實及裁判之基礎。〕、十九年上字第二一六五號
      〔民事訴訟事件，當事人曾為不利於己之自承（自認）時，法院自可毋庸別予
      調查證據，即依據其自承（自認）以為裁判。〕及二十六年上字第八０五號〔
      當事人於訴訟上所為之自認，於辯論主義所行之範圍內有拘束法院之效力，法
      院自應認當事人自認之事實為真，以之為裁判之基礎。〕之判例，而主張本院
      原確定判決有適用法規顯有錯誤之再審事由。經查本院原確定判決認再審被告
      之被繼承人鄭智雄係在精神錯亂中為借款人魏秋診為保證之意思表示，係以嘉
      義醫院前開鑑定結果為論據。惟嘉義醫院前述鑑定，並未就再審被告之被繼承
      人鄭智雄為臨床上之實際問診及觀察，而僅依其相關病歷資料為「推測」，則
      其鑑定結果自難期準確可信；且再審被告之被繼承人鄭智雄之精神狀態又非時
      時陷於錯亂中，則再審被告主張渠等被繼承人鄭智雄於為借款人魏秋診擔任連
      帶保證人時係在精神錯亂中之有利事實，自應負舉證責任，始符民事訴訟法第
      二百七十七條前段規定及最高法院十八年上字第一六八五號判例意旨，惟再審
      被告僅提出渠等被繼承人鄭智雄就診之診斷證明書，充其量僅足證明渠等被繼
      承人鄭智雄患有精神分裂症，尚不足證明渠等被繼承人鄭智雄於為本件保證時
      係在精神錯亂之狀態中（最高法院五十八年台上字第三六五三號判例參照）；
      何況，再審被告之被繼承人鄭智雄於本院前審準備程序中已明確自認再審原告
      主張之事實及提出之證據為真實，已如前述，依民事訴訟法第二百七十九條第
      一項規定，再審原告即無庸再舉證，而應由再審被告舉證證明渠等主張免責之
      有利事實（即渠等被繼承人鄭智雄為本件保證時係在精神錯亂中），始符合民
      事訴訟法第二百七十九條第一項及最高法院十八年上字第二八三六號、十九年
      上字第二一六五號、二十六年上字第八０五號判例意旨，惟再審被告並未能舉
      證以實其說；則本院前審訴訟程序未命再被告就渠等主張有利之事實負舉證責
      任，徒以前開嘉義醫院「推測」所為之鑑定結果，即為再審被告有利之判決，
      難謂與上開民事訴訟法之規定及最高法院判例意旨無違，顯然影響裁判之結果
      ，揆諸前開最高法院判例及司法院大法官解釋意旨，自屬適用法規顯有錯誤；
      則再審原告主張本院前審確定判決有民事訴訟法第四百九十六條第一項第一款
      適用法規顯有錯誤之情事，而提起本件再審之訴，洵屬正當。
（五）又再審被告既不能證明渠等被繼承人鄭智雄為本件借款人魏秋診之連帶保證時
      ，係陷於精神錯亂之狀態中致有無效之情事，而再審原告主張借款人魏秋診自
      八十六年十二月二十七日起即未繳納本息，依約已視為全部到期，尚欠借款五
      十七萬三千元，及自八十六年十一月二十七日起按年息百分之一０‧八七計算
      之利息，並自八十六年十二月二十八日起，按上開利率百分之十（在六個月以
      內部分）及百分之二十（超過六個月部分）之違約金之事實，又為再審被告所
      不爭，則再審原告本於連帶保證之法律關係，請求再審被告之被繼承人鄭智雄
      應與借款人魏秋診連帶給付上開欠款及利息、違約金，即無不合。
五、綜上所述，再審原告主張本院八十八年八月二十四日所為八十七年度上字第二六
    九號確定判決，有民事訴訟法第四百九十六條第一項第一款適用法規顯有錯誤之
    情事，洵屬可信；而再審被告之被繼承人鄭智雄又應與借款人魏秋診連帶給付再
    審原告前開欠款及利息、違約金，則再審被告之被繼承人鄭智雄就原審法院（台
    灣台南地方法院）命其連帶給付部分聲明不服，自難認為有理由；從而本院上開
    確定判決將原審法院判命再審被告之被繼承人鄭智雄應與借款人魏秋診連帶給付
    再審原告上開欠款及利息、違約金部分廢棄，並駁回再審原告關於該部分之請求
    （含假執行之聲請），容有未洽；再審原告提起本件再審之訴，聲明廢棄本院前
    開確定判決，為有理由，應將本院前開確定判決廢棄，並改判駁回再審被告之第
    二審上訴。至再審原告〔訴之聲明〕第二項之請求，乃民法第一千一百五十三條
    第一項規定之當然結果，且再審被告係承受渠等被繼承人鄭智雄之法律地位而為
    本件訴訟當事人，均為本案確定判決之既判力及執行力所及（民事訴訟法第四百
    零一條第一項、強制執行法第四條之二第一項第一款規定參照），故再審原告上
    開聲明之真意，乃在求為命再審被告之被繼承人鄭智雄應與借款人魏秋診負連帶
    清償責任（即駁回再審被告之第二審上訴而維持原第一審法院所為再審原告勝訴
    之判決），並無為訴之變更之真意與實益，則本院自僅駁回再審被告之第二審上
    訴，即足達再審原告提起本件再審之訴之目的，自無另行諭知其上開聲明（二）
    所示之請求內容之必要，併此明。
六、又民事訴訟法第四百六十六條第一項所定上訴第三審之利益額數，業經修正提高
    為一百萬元，並經總統於八十九年二月九日公布施行，已於同年月十一日生效。
    查本件再審原告請求再審被告連帶給付之金額僅為五十七萬三千元，並未逾一百
    萬元，依修正民事訴訟法上開規定，對本件判決即不得再提起第三審上訴；至再
    審原告主張本院前開確定判決有邏輯上謬誤之主張，及再審被告提出之宣告禁治
    產聲請狀（影本），均與本院所為前開論斷不生影響，自無再予審論之必要，附
    此明。
七、據上論結，本件再審原告之訴為有理由，依民事訴訟法第五百零五條、第四百五
    十條、第八十五條第二項，判決如主文。
中      華      民      國    八十九    年      三      月      七      日
                              臺灣高等法院臺南分院民事第四庭
~B1審判長法官  黃  崑  宗
~B2      法官  吳  上  康
~B3      法官  蘇  清  恭
右為正本係照原本作成。
本判決不得上訴。
中      華      民      國    八十九    年      三      月      七      日
~B法院書記官  李  淑  華


司法院資訊處製作；財團法人民間司法改革基金會備份。
